【裁判字號】    87,訴,410
【裁判日期】    891213
【裁判案由】    分割共有物
【裁判全文】
臺灣苗栗地方法院民事判決                          八十七年度訴字第四一○號
    原      告  Ｅ○○
                Ｃ○○○
    共      同
    訴訟代理人  陳淑芬律師
    複  代理人  癸○○      住.
    被      告  Ｄ○○      住.
                玄○○      .
                宇○○      住台北縣中和市○○里○○鄰○○路○段六十三巷八
                            弄.
                申○○      .
                子○○○    住台北縣板橋市○○里○鄰○○街二五巷一號二樓
                辛○○○    .
                亥○○      .
                黃○○      .
                Ａ○○      .
                天○○      .
                            十.
                地○○      .
                宙○○      住.
                Ｂ○○      住.
                            弄.
                酉○○      住台北縣土城市○○里○○鄰○○路二六九巷二號三
                            樓.
                壬○○○    住.
                Ｆ○○      住.
                            六.
                戌○○      住.
                Ｇ○○○    住.
                己○○○    住台北縣樹林鎮○○里○○鄰○○街三六之一號
                戊○○○    住.
                乙○○      住台北縣樹林鎮○○里○○鄰○○街二八號二樓
                丙○○      住.
    兼  右三人
    訴訟代理人  甲○○      住.
                丁○○      住.
                未○○      住.
                巳○○      .
                午○○      .
                丑○○      .
                辰○○      住台北縣新莊市○○里○○鄰○○街七三巷八號四樓
                卯○○      .
                庚○○○    住台北市○○區○○里○○鄰○○街三三九巷九弄七
                            號.
                寅○○      住台北市○○區○○里○○鄰○○街三三九巷九弄十
                            號.
右當事人間請求分割共有物事件，本院判決如左：
    主    文
被告應就其被繼承人羅阿皇所有坐落苗栗縣銅鑼鄉○○段三六四地號，地目建，面積
零點二五二七公頃，應有部分三分之一土地，辦理繼承登記。
兩造共有坐落苗栗縣銅鑼鄉○○段三六四地號，地目建，面積零點二五二七公頃土地
應依如附圖所示方法分割：編號甲部分面積零點零八三八公頃及編號Ａ部分面積零點
零零零五公頃分歸被告按如附表二所示應有部分比例保持共有，編號乙部分面積零點
零七七二公頃分歸原告Ｅ○○取得，編號丙部分面積零點零七七三公頃分歸原告Ｃ○○○取得，編號Ｂ部分面積零點零一三九公頃分歸原告Ｅ○○、Ｃ○○○按如附表二
所示應有部份比例保持共有。
訴訟費用由兩造各按如附表二所示應有部份比例負擔。
    事    實
甲、原告方面：
一、聲明：
（一）如主文第一項所示。
（二）如主文第一項所示之土地准予分割。
二、陳述：
（一）坐落苗栗縣銅鑼鄉○○段三六四地號，地目建，面積零點二五二七公頃土地，
      係原告二人與訴外人羅阿皇共有，應有部分各為三分之一，惟羅阿皇於民國五
      十三年二月十四日死亡，其繼承人有被告Ｄ○○、Ｇ○○○、己○○○及訴外
      人羅增源、羅增田及賴羅滿妹，又訴外人羅增源已於八十年八月七日死亡，其
      繼承人有被告玄○○、宇○○、申○○、子○○○、辛○○○及亥○○等六人
      ，另訴外人羅增田於七十二年三月十日死亡，其繼承人有被告黃○○、Ａ○○
      、宙○○、Ｂ○○、酉○○、壬○○○、Ｆ○○、戌○○及訴外人羅進欽、羅
      月嬌，惟訴外人羅進欽已於六十九年十二月十二日死亡，由其女兒即被告天○○、地○○代位繼承其應繼分，另訴外人羅月嬌於七十五年五月二十八日死亡
      ，其繼承人為被告丁○○、戊○○○、乙○○、沈文鍾、丙○○，又訴外人賴
      羅滿妹於八十六年十月二十五日死亡，其繼承人有被告未○○、巳○○、卯○○、午○○、丑○○、辰○○、張賴完妹及寅○○，且前開羅阿皇之繼承人至
      今尚未就系爭土地辦理繼承登記。又系爭土地並無不能分割之情形，且兩造間
      亦無不能分割之約定，惟因共有人繁多，難以達成分割之協議，為此請求被告
      按其應繼分辦理繼承登記，並依民法第八百二十四條第二項之規定訴請裁判分
      割前開土地。
（二）系爭土地目前雜草叢生，其上有破落之平房，惟共有人均未居住於系爭土地上
      。原告主張系爭土地宜由北至南分割成三部分，而系爭土地之北方即如附圖所
      示編號甲部分土地上有羅阿皇名義之建築物，故甲部分土地應分歸被告按如附
      表二所示應有部分比例保持共有，編號乙部分宜分歸原告Ｅ○○取得，編號丙
      部分宜分歸原告Ｃ○○○取得，又系爭土地西側有現有道路，為便利原告二人
      得對外通行，原告同意自編號乙部分之西側畫出六公尺寬之道路即如附圖所示
      編號Ｂ部分分歸原告Ｅ○○、Ｃ○○○按應有部份比例保持共有。
三、證據：提出地籍圖、土地登記謄本、戶籍謄本、羅阿皇、羅增源、羅增田及賴羅
    滿妹之繼承系統表各一件，並聲請本院勘驗現場。
乙、被告方面：
一、聲明：同意原告之請求。
二、陳述：
（一）被告Ｄ○○、宇○○、申○○、子○○○、辛○○○、亥○○、黃○○、Ａ○○、天○○、地○○、宙○○、Ｂ○○、羅日生、壬○○○、Ｆ○○、戌○○
      、Ｇ○○○、己○○○、未○○、巳○○、午○○、丑○○、辰○○、卯○○
      、張賴完妹、寅○○、丁○○部分：
      被告均未於言詞辯論期日到場，亦未提出書狀作任何聲明或陳述。
（二）被告玄○○、沈文鍾、乙○○、丙○○、戊○○○部分：被告未於最後言詞辯
      論期日到場，據其以前到場所為陳述略稱：如附圖所示編號甲部分土地有被告
      之被繼承人之建物坐落其上，但被告等人現已無人使用系爭建物，故被告對於
      系爭土地應之分割方法並無意見。
     理    由
一、被告均未於最後言詞辯論期日到場，核無民事訴訟法第三百八十六條所列各款情
    形，爰依原告之聲請，由其一造辯論而為判決。
二、原告主張坐落苗栗縣銅鑼鄉○○段三六四地號，地目建，面積零點二五二七公頃
    土地，係原告二人與訴外人羅阿皇共有，應有部分各為三分之一，惟羅阿皇於五
    十三年二月十四日死亡，其繼承人有被告Ｄ○○、Ｇ○○○、己○○○及訴外人
    羅增源、羅增田及賴羅滿妹，又羅增源於八十年八月七日死亡，其繼承人有被告
    玄○○、宇○○、申○○、子○○○、辛○○○及亥○○等六人，另羅增田於七
    十二年三月十日死亡，其繼承人有被告黃○○、Ａ○○、宙○○、Ｂ○○、酉○○、壬○○○、Ｆ○○、戌○○及訴外人羅進欽、羅月嬌，惟羅進欽於六十九年
    十二月十二日死亡，由其女兒即被告天○○、地○○代位繼承其應繼分，另羅月
    嬌於七十五年五月二十八日死亡，其繼承人為被告丁○○、戊○○○、乙○○、
    沈文鍾、丙○○，又訴外人賴羅滿妹於八十六年十月二十五日死亡，其繼承人有
    被告未○○、巳○○、卯○○、午○○、丑○○、辰○○、張賴完妹及寅○○，
    且前開羅阿皇之繼承人迄未就系爭土地辦理繼承登記。又系爭土地並無不能分割
    之情形，且兩造間亦無不能分割之約定，惟因共有人繁多，難以達成分割之協議
    等情，業據其提出土地登記謄本、戶籍謄本、羅阿皇、羅增源、羅增田及賴羅滿
    妹之繼承系統表為證，且為被告玄○○、戊○○○、乙○○、丙○○及沈文鍾所
    不爭，另被告Ｄ○○等二十七人既未到場爭執，復未提出書狀作任何聲明或陳述
    ，自堪信原告之主張為真實。
三、按因繼承、強制執行、公用徵收或法院之判決，於登記前已取得不動產物權者，
    非經登記，不得處分其物權，民法第七百五十九條定有明文。本件系爭土地之共
    有人之一羅阿皇已於五十三年間死亡，被告等人均因繼承關係先後取得系爭土地
    之所有權，惟迄未辦理繼承登記，原告起訴請求被告就系爭土地羅阿皇之應有部
    份三分之一先辦理繼承登記後再判決分割，則揆諸首開說明，原告此部分之請求
    為有理由，應予准許。
四、又各共有人得隨時請求分割共有物。但因物之使用目的不能分割或契約訂有不分
    割之期限者，不在此限；分割之方法，不能協議決定者，法院得依任何共有人之
    聲請，命為分配，民法第八百二十三條第一項、第八百二十四條第二項定有明文
    。查兩造就系爭土地並無不分割之約定，又系爭土地亦無不能分割之情事，從而
    ，原告訴請分割系爭土地，為有理由，應予准許。
五、按共有人因共有物分割之方法不能協議決定，而提起分割共有物之訴，應由法院
    依民法第八百二十四條命為適當之分配；又共有物分割之方法，法院應斟酌當事
    人之聲明，共有物之性質，共有人之意願、利害關係、經濟效用及全體共有人之
    利益等公平決定，並不受當事人主張之拘束，法院為顧及全體共有人所得利用之
    價值等情形，本有自由裁量之權。查系爭土地目前草木叢生，北側、中間及南側
    部分各有一破損不堪使用之磚造平房，其北側之平房據原告稱即係羅阿皇所有建
    物，三間房屋現均已布滿藤蔓及雜木。又共有人均已遷居他處，目前未有共有人
    使用系爭土地。另系爭土地地勢西高東低，西側部分有一緩坡，緩坡之上並未鋪
    設步道，緩坡之西側，即面臨一現成道路供系爭土地對外通行之用等情，業經本
    院至現場勘驗並囑託苗栗縣銅鑼地政事務所派員測量屬實，並製有現場照片、勘
    驗筆錄及土地使用現狀之複丈成果圖在卷可憑。本院審酌系爭土地大致呈長方形
    ，土地上草木叢生，其上雖有磚造平房三棟，惟均已不堪使用，目前共有人均已
    遷居他處，未就系爭土地為利用。又系爭土地僅有西側面臨現有道路可供對外通
    行之用，為使共有人分得之土地均得面臨道路以便通行，並使各共有人取得之土
    地之經濟價值相當，及原告Ｅ○○陳明願取得系爭土地中段部分、原告Ｃ○○○
    願取得系爭土地南段部分，另原告二人願就原告Ｅ○○取得土地鄰近現有道路之
    西側部分劃分出六公尺之範圍，供原告二人作為通路使用，且被告人數眾多，惟
    應有部分均小等一切情狀，認為將如附圖所示北側之甲部分及現有道路占用系爭
    土地之Ａ部分分歸被告按其等應有部份比例保持共有，乙部分分歸原告Ｅ○○取
    得、乙部分西側之Ｂ部分分歸原告二人按應有部分之比例保持共有，丙部分分歸
    原告Ｃ○○○取得，較為適當。
六、又分割共有物糾紛，核其性質，兩造本可互換地位，則原告提起本訴雖依法有據
    ，然被告之應訴又為法律規定所不得不然，其抗辯自為伸張或防衛權利所必要，
    本院認應由兩造依比例分擔訴訟費用較為允恰，爰依職權判決如主文第三項所示
    。
七、據上論結，本件原告之訴為有理由，依民事訴訟法第第三百八十五條第一項前段
    、第七十八條、第八十一條第二款、第八十五條第一項，判決如主文。
中       華       民       國       八十九     年     十二   月   十三  日
                                    台灣苗栗地方法院民事庭
                                    法      官  曾  明  玉
右為正本係照原本作成。
如對本判決上訴，須於判決送達後二十日內向本院提出上訴狀。
                                    法院書記官  陳  貴  瑋
中       華       民       國       八十九     年     十二   月   十三  日


司法院資訊處製作；財團法人民間司法改革基金會備份。
